最高法院刑事判決　　　　　　　　　　　　　　　九十三年度台上字第二五八二號
　　上　訴　人　台灣高等法院台南分院檢察署檢察官
　　上　訴　人
　　即　被　告　甲○○即陳老.
　　　　　　　　　　　　現居台灣省台北縣樹林市○○街四十一號四樓
　　被　　　告　乙○○
右上訴人等因被告等偽造文書等罪案件，不服台灣高等法院台南分院中華民國九十年七
月三十一日第二審判決（九十年度上訴字第七四九號，起訴案號：台灣雲林地方法院檢
察署八十九年度偵緝字第五三號、第五五號、八十九年度偵字第一五一八號），提起上
訴，本院判決如左：
    主  文
原判決撤銷，發回台灣高等法院台南分院。
    理  由
本件原判決認定被告甲○○（即陳老甜）、乙○○二人共同基於概括犯意之聯絡：(1)
、於民國八十八年四月初，向昌勇企業股份有限公司（下稱昌勇公司）洽購飼料，佯
稱渠等在彰化、雲林等縣內有多處養鴨場，且有土地可供設定抵押，信用良好云云，
使昌勇公司陷於錯誤，而於同年月十五日起連續出貨（飼料）。被告等得手後，將其
中一部分賤價轉售予其他養鴨場牟利。嗣昌勇公司發現受騙，遂於同年五月三日停止
出貨，總計出貨新台幣（下同）四十九萬九千六百十元。(2)、昌勇公司不甘受騙，向
被告等催討貨款。乙○○明知母雛鴨之價格較公雛鴨便宜三十八元，竟向昌勇公司佯
稱願以一萬隻公雛鴨（總價值約四十萬元）及三千六百隻六週大之小鴨（總價值約二
十三萬四千元）抵償債務，惟昌勇公司須找補差額十三萬元。昌勇公司誤信為真，乃
於八十八年六月二十二日應允成交，並於翌（二十三）日將上開差額匯入甲○○以邱
土財名義設於華僑銀行麥寮辦事處之帳戶內。嗣經昌勇公司發現所估回之一萬隻雛鴨
中，有五分之四係母雛鴨，核算該二批鴨子總價僅值約三十三萬元，顯不足以清償前
飼料欠款四十九萬九千六百十元，遑論所補匯之差額十三萬元，昌勇公司因而再受騙
十三萬元。(3)、被告等二人又於八十八年五月六日，以電話向「中日牌飼料」特約商
施錦福（下稱施某）佯稱要訂購飼料，並由乙○○帶施某至雲林縣及彰化縣海線附近
五家他人之養鴨場參觀，謊稱該五家養鴨場均為其所有云云，使施某誤信為真，而送
貨（飼料）至該五家養鴨場。被告等以原判決附表一所示之空頭支票四張交予施某，
以資取信。惟經施某於同年六月三日提示均遭退票，隨即於同年月五日停止出貨；計
共出貨十八萬三千二百九十公斤，總價約一百五十萬九千三百零八元。嗣施某向被告
等催討欠款並要求再換票，甲○○先償還十九萬八千八百元後，再由乙○○於原判決
附表二所示之已蓋妥印鑑之空白支票（發票人為「蔡美桂」）上填寫金額一百三十一
萬元，交予施某；並向施某謊稱發票人「蔡美桂」為其妻，在屏東經營理髮院，信用
很好，絕無問題云云。惟該支票屆期經施某提示，亦因拒絕往來而遭退票，且經查證
得知蔡美桂並非乙○○之妻，施某始知受騙。(4)、被告等又邀沈西元（業經判刑確定
）加入共同詐騙行列，以經營鵝肉店為名，由乙○○冒充沈西元，於八十九年一月七
日向李正華承租西螺鎮○○里○○路一七三巷十五號房屋作為店面，並於同年二月一
日向李正華詐購茶葉四十八台斤，總價十萬元，由被告等交付如原判決附表三所示之
支票二張予李正華。嗣李正華發現其中一張支票之發票日期有塗改痕跡，且未經發票
人蓋章，要求甲○○換票，因甲○○拒不出面，經李正華向警方查詢結果，發現被告
等及沈西元均為甫出獄之詐騙集團，始知受騙。(5)、被告等與沈西元於八十九年一月
三十一日及同年二月一日，向李建忠詐購茶鵝及鴨肉，總價四萬二千五百八十七元，
由李建忠送貨至上開租屋處由乙○○及沈西元簽收。嗣李建忠屢催貨款，甲○○等人
均避不見面，始知受騙。(6)、甲○○與沈西元又於八十九年一月二十六日晚上，將甲
○○之相片貼在「林秋森」之身分證影本上，而以影印之方式偽造林秋森之身分影本
。並於翌（二十七）日前往雲林縣西螺鎮陣興里一一七之六號隆輪機車行，由沈西元
向該機車行負責人陳銘利佯稱要分期購買機車。並由甲○○持偽造之林秋森身分證影
本，冒充林秋森，偽造林秋森之署名及指印於契約書及本票上為保證人，交予陳銘利
；而於交付頭期款一萬二千元後，詐得車牌ＮＶＧ四一二號之機車一部，其後即拒不
繳納分期款，經陳銘利催討無著，始知受騙等情。因而維持第一審依牽連犯及想像競
合犯關係從一重論處甲○○共同行使偽造私文書，足以生損害於他人罪刑，及論處乙
○○共同連續意圖為自己不法之所有，以詐術使人將本人之物交付（累犯）罪刑之判
決，而駁回被告等在第二審之上訴，固非無見。
惟查：(一)、按擅自將自己之相片換貼在他人之身分證影本上，然後再加以影印者，應
屬變造他人身分證影本之行為，而非偽造。原判決認定被告甲○○將其本人之相片貼
在「林秋森」之身分證影本上，而以影印之方式製作林秋森之身分證影本等情。倘若
無訛，則被告甲○○前揭所為，應屬變造刑法第二百十二條所規定特種文書之行為。
乃原判決竟認係屬偽造林秋森身分證影本之行為，而就此部分論以行使偽造特種文書
罪，依上說明，自有適用法則不當之違法。(二)、按未經本人之授權或同意，擅自以本
人名義簽發支票者，即屬偽造支票之行為。而偽造支票，並不以該支票之內容全部均
出於偽造為必要，即就支票之一部分內容加以偽造，而使未生效之空白支票，發生支
票之效力者，仍不失為偽造。例如就他人已蓋妥印鑑之空白支票，擅自填載日期及金
額，而使之具備支票之法定形式及效力者，亦屬偽造支票之行為。依原判決事實之認
定，施錦福向被告等催討債款並要求再換票，乙○○乃於原判決附表二所示之已蓋妥
印鑑之空白支票上，填寫金額一百三十一萬元，交予施某，並謊稱該支票之發票人「
蔡美桂」為其妻，信用絕無問題云云。惟該支票屆期經提示遭退票，且經查證得知蔡
美桂並非乙○○之妻，施某始知受騙等情。倘若被告等意圖供行使之用，未經蔡美桂
之授權或同意，竟擅由乙○○在已蓋妥發票人蔡美桂印鑑之空白支票上填載日期及金
額，完成支票之法定形式，而使之具備支票之效力者，依上說明，其等所為即與偽造
有價證券罪之構成要件相當。究竟被告等如何取得上述已蓋妥發票人蔡美桂印鑑之空
白支票？其等取得該空白支票時，日期是否已經填妥？若否，係何人所填載？被告等
在該空白支票上填載金額一百三十一萬元，而完成發票之行為，有無獲得蔡美桂之同
意或授權？以上疑點與被告等是否併有偽造有價證券之犯行攸關，自有深入究明釐清
之必要。原審未傳訊蔡美桂到庭訊問，復未對被告等詳加究詰調查明白，遽行判決，
尚嫌調查未盡。(三)、原判決認定甲○○與沈西元共同基於犯意之聯絡，由甲○○冒充
林秋森，並偽造林秋森之署名及指印於（附條件買賣）契約書及本票上為保證人，交
予陳銘利，而詐得機車一部等情，因而就此部分併論以詐欺取財及行使偽造私文書罪
。然依卷附之本票影本觀之，該本票之發票人欄共有二欄，甲○○係在該本票（金額
三萬九千元）其中之一發票人欄（姓名項下），偽造林秋森之署押及指印各一枚（見
雲林縣警察局西螺分局警卷第二十五頁）。依該本票之形式觀之，其似有偽造林秋森
為該本票共同發票人之情形。原判決對於甲○○在該本票其中之一發票人欄上偽造林
秋森之署押及指印之行為，何以不構成偽造有價證券罪，並未加以論敘說明，自有理
由不備之違誤。又原判決對於被告甲○○偽造林秋森之署押、指印，及偽造私文書（
附條件賣賣契約書）、特種文書（身分證影本）等行為，均未加以論究，然並未說明
何以上開部分犯行均毋庸論究之理由，亦嫌理由不備。以上或為檢察官上訴意旨所指
摘，或為本院得依職權調查之事項，應認原判決有撤銷發回之原因。
據上論結，應依刑事訴訟法第三百九十七條、第四百零一條，判決如主文。
中　　　華　　　民　　　國　　九十三　　年　　　五　　　月　　 十九 　　日
                              最高法院刑事第六庭
                                  審判長法官  吳  雄  銘
                                        法官  池  啟  明
                                        法官  石  木  欽
                                        法官  郭  毓  洲
                                        法官  蕭  仰  歸
      右正本證明與原本無異
                                              書  記  官
中　　　華　　　民　　　國　　九十三　　年　　　五　　　月　　二十四　　日
                                                                       ：
